臺中高等行政法院判決
                                       100年度訴字第42號
                                    100年5月26日辯論終結
原      告　蔡淑芬
被      告　南投縣政府
代　表　人　李朝卿
訴訟代理人　周茂照
上列當事人間因水土保持法事件，原告不服行政院農業委員會中
華民國99年12月6日農訴字第0990152627號訴願決定，提起行政
訴訟。本院判決如下︰
　　主  文
原告之訴駁回。
訴訟費用由原告負擔。
    事實及理由
一、事實概要：緣原告前分別擬具簡易水土保持申報書二份，向
    被告申請於南投縣國姓鄉○○○段3537地號（面積25,780平
    方公尺）屬山坡地範圍內之土地（以下簡稱系爭土地）上從
    事農業開發利用之整坡作業，案經被告分別以民國（下同）
    98 年10月7日府農管字第09802115350號及98年12月4日府農
    管字第09802514750號函核定其簡易水土保持申報書在案。
    嗣被告依國姓鄉公所之查報，於99年2月9日派員會同相關人
    員及原告至系爭土地辦理勘查，發現現場擴大施作農路、平
    台及擋土牆，違規面積為12,000平方公尺，與原核定之簡易
    水土保持申報書不符，原告顯未依核定之簡易水土保持書內
    容實施水土保持之處理與維護，而以其違反水土保持法第23
    條第1項規定，依同法第33條第1項第2款規定及南投縣山坡
    地違規使用案件裁罰基準，以99年5月3日府農管字第099009
    27840號裁處書裁處原告新臺幣（下同）9萬元，並命其應於
    收受本裁處書翌日起45日內，由水土保持技師或相關技師簽
    證，提送變更水土保持計畫書送被告審核，所施作之擋土牆
    並需提送結構安全檢算分析送被告審核。原告不服，提起訴
    願遭決定駁回，遂提起本件行政訴訟。
二、本件原告主張：
  (一)原告欲於系爭土地上種植蔬果維生而需以挖土機清除雜草，
    遂向被告申請簡易水土保持計畫，經被告於98年10月7日及
    99年12月4日兩次核准在案，原告完成後於98年12月25日申
    報被告完工核備。惟被告卻於99年5月3日以原告「擴大施作
    農路、平台及擋土牆等事由」，違反水土保持法裁罰原告9
    萬元。施作擋土牆係為鄰地地主及鄰長反映對於既有農路所
    為之保護措施，原告基於水土保持及敦親睦鄰所為之善意行
    為。又原告相關作業均依規定申請核准，並積極盡好善良管
    理人之責任，可由系爭土地完成整地後，歷經颱風、豪雨，
    迄今均未有相關災害發生可證。原告整地期間未獲相關單位
    指導改正，卻於完成整地後再對原告進行裁罰，原告實無所
    適從。
  (二)被告會勘紀錄事項之會勘結果及違規事由，被告承辦人員並
    未先予填寫，即逕為要求原告於第八項當事人意見欄填寫無
    意見並簽名，經原告詢問是否有不利於當事人之行政處分，
    該承辦人員明確表明不會後，原告基於信賴及尊重下，方予
    配合，不料結果卻與所述不同，致原告受詐欺、脅迫並有違
    其意思表示，違反行政程序法第8條誠實信用及信賴保護原
    則。又系爭土地分區為山坡地保育區之農牧用地，應依水土
    保持法第10條規定之山坡地農牧使用應配合事項辦理，原告
    因農業種植整地需求，並依法提出水土保持計畫經被告核准
    ，是否應依水土保持法第22條及第33條第1項規定辦理，而
    被告逕依水土保持法第23條且未敘明第幾項之規定予以裁罰
    ，顯有不合。另本案施作依被告核准之整坡作業面積、挖填
    土石方量等規定為之，其水土保持申報書中亦有記載，現場
    並未施作農路，被告所謂之擴大施作平台，亦為現場雜草、
    樹木等清除後之地貌自然呈現，被告所指與事實不符。再者
    ，被告裁罰書所載之違規面積約12,000平方公尺，然查原告
    核准申請整坡作業面積僅為12,780平方公尺，本案整坡未超
    過核准範圍，被告卻指稱原告違規面積幾近全部，有違常理
    ，與事實不符，致影響本案裁罰金額超過標準，影響原告權
    益。末者，本案擋土牆之施作，係為原地雜草、樹木清除後
    ，經當地鄰長反應要求於該地界址邊鄰接之既有編號農路（
    農投國60號），恐因豪雨致土壤流失至該既有農路所為之保
    護措施，並未改變原地貌坡度，亦非為擴大開發等私利，實
    為合於水土保持法及細則等相關規定之精神，保護山坡地並
    避免有土壤流失之善良管理人所應盡之義務，請審酌原告實
    際所獲利益及行為動機與目的，惠為最輕之處分，以符比例
    原則。
  (三)本案經鈞院現場會勘，該農路確實為原地形經雜草清除後所
    顯露之原始通道，並經比對原告所提之原始現況相片，由兩
    側之雜草披覆可見該通道之兩側均為同一高度、平面，又現
    場並無土石方之堆積或挖除後外運之事實，足證原告對於該
    通道並無進行開挖或填築，亦無鋪設混凝土或壢清等工事。
    被告未依職權調查，未經測量施工前後地表高程之差異以認
    定違法事證，僅憑個人主觀所認定之事實，顯有未憑證據之
    違法。原告依水土保持法第12條第4項及水土保持計畫審核
    監督辦法第3條規定提送簡易水土保持計畫申報書送請被告
    審核，並經被告核定，原核定並未經被告撤銷，退步而言，
    即便有未核於原簡易水保計畫申報書之內容，原申請之內容
    仍屬水土保持法第12條第4項及水土保持審核監督辦法第3條
    之範圍，其限期改正之處分亦應為變更「簡易」水土保持計
    畫之補正，而非要求改為大規模非農業開發才需要之水土保
    持計畫並經相關技師簽證，其水土保持計畫與簡易水土保持
    計畫不僅規模不同，對原告所需負擔之花費亦大不相同，被
    告之限期改正處分不僅於法無據，違反行政程序法第7條第2
    項及第10條之規定，不能不謂為權力之濫用，依行政訴訟法
    第4條第2項規定，自屬違法。再查，本案裁罰之基準，係依
    「南投縣山坡地違規使用案件裁罰基準」，農業使用違規面
    積1公頃以下者（10,000平方公尺）為罰鍰6萬元，超過1公
    頃未滿2公頃為罰鍰9萬元，本案原告依規申請核准之整坡作
    業面積僅12,780平方公尺，經勘驗現場並比對鄰地與現場相
    片，現場確實已有相當範圍面積之原始平台可供驗證，被告
    處分之違規面積12,000平方公尺，幾近原告申請之全部，顯
    與勘驗現場事實不符，並造成原告較不利之結果，被告怠於
    依職權調查證據，對於原告有利之部分亦應注意，有違行政
    程序法第36條之規定等情。並聲明求為判決訴願決定及原處
    分均撤銷。
三、被告則以：
  (一)原告確向被告申請簡易水土保持申請書，亦經被告核准施作
    在案，但原告於施工中，經南投縣國姓鄉公所巡查人員發現
    原告於基地大肆開挖平台、施作農路、擋土牆等情事，嗣後
    查報被告，被告於99年2月9日現場實地會同原告勘查，並核
    對原告原向被告申請簡易水土保持申報書圖及被告核定函內
    之說明，並無平台、農路、擋土牆等事項，故本案未依所核
    定之水土保持計畫實施水土保持處理與維護，被告裁處違反
    水土保持法第23條第1項規定並無不當之處。
  (二)原告並非僅進行雜草清除，而係利用被告所核定之水土保持
    計畫（簡易水土保持申請書），進行大肆開挖將整個山坡地
    坡面開挖成多座平台，並將高處土方往下方低窪處堆置，至
    於原告所施作之擋土牆，確與既有農路毗鄰，此農路確為既
    有，係民眾往來之農業產業道路，但原告施作之擋土牆並未
    依規申請核准，而擅自施作，不宜因地方里鄰長反應要求，
    就可任意施作，再則原告因上方大面積開挖，唯恐豪大雨來
    襲，造成上邊坡土方滑落，不得不施做擋土牆，來維護下方
    農路之民眾往來之安全，理應由原告所實施之水土保持處理
    與維護之責，但原告並未申請核准而擅自施作，原告之行為
    如因此造成災害，恐違反水土保持法第33條規定致生水土流
    失等之刑責，且原告所施設之擋土牆亦未經專業技師安全穩
    定分析與設計，結構是否安全無虞，況且此擋土牆原告除未
    向被告申請核准，並無任何單位准予施設，違反水土保持法
    規確為無誤。
  (三)水土保持義務人本就應依水土保持技術規範善盡做好水土保
    持處理與維護之責，至於原告稱歷經凡納比颱風等多次豪雨
    ，該地迄今均未有相關災害發生，此點原告應屬慶幸，未釀
    成災害，因原告基地係位於南投縣中寮鄉與國姓鄉交界民眾
    與農民交通往來之產業道路上方，如因開挖造成土石滑落流
    失至產業道路上，致危及民眾及農民安全更甚造成傷亡，假
    如以上所述情事發生，原告將違反水土保持法第33條第3項
    規定，移送地方法院檢察署偵辦。
  (四)本案原告未依所核定之水土保持計畫項目實施水土保持處理
    與維護，擅自施設平台、農路、擋土牆等行為，爾後如果民
    眾都依規申請核准後，卻不依核准項目辦理，擅自任意變更
    或擴充內容，國土保安豈不破壞殆盡，山坡地如不嚴加管理
    維護，俟遭破壞而造成人民生命財產威脅或傷亡，為時已晚
    。本件原告之訴為無理由等語，資為抗辯。並聲明求為判決
    駁回原告之訴。
四、兩造之爭點：原告有無依核定之水土保持計畫實施水土保持
    處理與維護；是否未經核准擴大施作農路、平台及擋土牆情
    事？被告依水土保持法第23條第1項裁處原告9萬元，是否適
    法？經查：
  (一)按「水土保持義務人於山坡地或森林區內從事下列行為，應
    先擬具水土保持計畫，送請主管機關核定，如屬依法應進行
    環境影響評估者，並應檢附環境影響評估審查結果一併送核
    ：．．．四、開發建築用地．．．堆積土石．．．或其他開
    挖整地。」、「未依第12條至第14條規定之一所核定之水土
    保持計畫實施水土保持之處理與維護者，除依第33條規定按
    次分別處罰外，由主管機關會同目的事業主管機關通知水土
    保持義務人限期改正．．．。」、「有下列情形之一者，處
    新臺幣6萬元以上30萬元以下罰鍰：．．．二、違反第12條
    至第14條規定之一，未先擬具水土保持計畫或未依核定計畫
    實施水土保持之處理與維護者，或違反第23條規定，未在規
    定期限內改正或實施仍不合水土保持技術規範者。」分別為
    水土保持法第12條第1項第4款、第23條第1項及第33條第1項
    第2款所明定。次按「水土保持義務人應依核定水土保持計
    畫或簡易水土保持申報書施工；如於開工前或施工中發現下
    列情形之一，應辦理變更設計，並申請目的事業主管機關轉
    送主管機關審查：．．．。」、「變更水土保持計畫或簡易
    水土保持申報書時，該變更部分應即時停工，並做好安全措
    施，俟變更計畫或申報書經主管機關核定後，始得繼續施工
    。但其停工對工程有重大影響，經主管機關同意者，得不予
    停工。」亦為水土保持計畫審核監督辦法第19條第1項及第
    20條所規定。又依南投縣山坡地違規使用案件裁罰基準規定
    ，農業使用面積逾1公頃以上2公頃以下之違規使用案件，第
    1次違規裁處9萬元。
  (二)查原告前分別擬具簡易水土保持申報書二份，向被告申請於
    南投縣國姓鄉○○○段3537地號屬山坡地範圍內之系爭土地
    上從事農業開發利用之整坡作業，案經被告分別以98年10月
    7日府農管字第09802115350號及98年12月4日府農管字第098
    02514750號函核定其簡易水土保持申報書在案。嗣被告依國
    姓鄉公所之查報，於99年2月9日派員會同相關人員及原告至
    系爭土地辦理勘查，發現現場擴大施作農路、平台及擋土牆
    ，違規面積為12,000平方公尺，與原核定之簡易水土保持申
    報書不符，原告顯未依核定之簡易水土保持書內容實施水土
    保持之處理與維護，乃以其違反水土保持法第23條第1項規
    定，依同法第33條第1項第2款規定及南投縣山坡地違規使用
    案件裁罰基準，以99年5月3日府農管字第09900927840號裁
    處書裁處原告9萬元，並命其應於收受裁處書翌日起45日內
    ，由水土保持技師或相關技師簽證，提送變更水土保持計畫
    書送被告審核，所施作之擋土牆並需提送結構安全檢算分析
    送被告審核。原告不服，提起訴願遭決定駁回，而提起本件
    行政訴訟，此有簡易水土保持申報書、地籍圖謄本、被告98
    年10月7日府農管字第09802115350號函、98年12月4日府農
    管字第09802514750號函、南投縣國姓鄉公所99年1月18日國
    鄉農字第0990000826號查報函及相片、99年2月9日現場會勘
    紀錄、被告99年5月3日府農管字第099009278 40號裁處書等
    附原處分卷可稽（見原處分卷第1頁至第34頁），原告違法
    事實洵堪認定。揆諸前揭規定，被告所為處分並無違誤。
  (三)原告主張其均依據核准範圍及規定施作，並無擴大施作農路
    、平台情事；又擋土牆之施作係因應鄰地地主及鄰長所要求
    為避免因豪雨致土壤流失至該既有農路所為之保護措施，並
    未改變原地貌坡度，合於善良管理人所應盡之義務云云。然
    查，原告二次簡易水土保持申報書，僅有排水土溝從事整地
    排水之工程，並無系爭之擋土牆、平台及農路之工程，經被
    告核准時，核准函均已載明「...(三)本案同意依原地形地貌
    施設，以便作為農牧種植之用，禁止大規模開挖行為。(四)應
    在核准地號內進行並做好水土保持之處理與維護，不得有越
    界行為及藉機擴大開挖情事；施工作業中應注意四周環境及
    安全。(五)所核准之水土保持項目若於實際施工時有變更之必
    要者，請依規申請變更計畫核准後，始得繼續施工。...」
    （參照原處分書第1頁至第10頁簡易水土保持申報書、圖及
    核准函），而原告未依原核准之簡易水土保持計畫進行施工
    ，擴大施設農路、平台及擋土牆之事實，有南投縣國姓鄉公
    所99年1月18日國鄉農字第099 0000826號查報函及相片、被
    告99 年2月9日現場會勘紀錄可證（見原處分卷第11頁至第
    30頁），亦經本院於100年4月20日至現場勘驗屬實（見本院
    卷第70頁至第83頁100年4月20日之現場勘驗筆錄、現場略圖
    及照片），被告違反水土保持法第23條第1項規定之情事甚
    為明確，原告主張均依規定施作云云，尚非可採。又擋土牆
    之施作，亦需檢具申請書經被告核准後才能施作，以確保擋
    土牆之強度及安全，原告所施設之擋土牆未經專業技師安全
    穩定分析與設計，其結構無法確定是否安全無虞，原告雖稱
    已盡善良管理人之責云云，亦非可採。
  (四)另原告主張被告會勘紀錄係事後補作，以詐欺、脅迫原告於
    會勘紀錄上簽名，有違誠信及信賴保護原則云云，經查，被
    告99年2月9日之會勘紀錄（見被告原處分卷第30頁）「六、
    違規類別記載：『本案經派員會同公所人員至現場實地勘查
    ，基地係開挖農路、施作平台及擋土牆情事。』八、當事人
    意見：『沒意見，蔡淑芬』，九、會勘結果：『本案經查本
    府前經以98年10月7日府農管字第09802115350號函核准施作
    簡易水土保持申報書在案，但本府99年2月9日派員實施勘查
    ，基地並未依所核定之水土保持計畫實施水土保持處理與維
    護，擴大施作農路、平台、擋土牆等情事，違反水土保持法
    規定無誤。』」，對於施設農路、平台及擋土牆之事實，原
    告並無意見，並於會勘紀錄上簽名，會勘結果僅係在表達原
    告已違反水土保持法之規定，縱使會勘結果係在被告人員會
    勘後才整理登載，但並不影響原告已違反水土保持法之事實
    ，且原告並未提出會勘當時，被告有何詐欺、脅迫原告簽名
    之事實，原告所稱被告詐欺、脅迫，違反誠信及信賴保護原
    則乙節亦不足採。
  (五)原告又主張被告未依水土保持法第22條及第33條第1項規定
    給予原告改正機會，逕依水土保持法第23條規定處罰，顯不
    適法云云。惟查，水土保持法第22條規定：「山坡地超限利
    用者，或從事農、林、漁、牧業，未依第十條規定使用土地
    或未依水土保持技術規範實施水土保持之處理與維護者，由
    直轄市或縣(市)主管機關會同有關機關通知水土保持義務人
    限期改正；屆期不改正或實施不合水土保持技術規範者，得
    通知有關機關依下列規定處理：一、放租、放領或登記耕作
    權之土地屬於公有者，終止或撤銷其承租、承領或耕作權，
    收回土地，另行處理；其為放領地者，所已繳之地價予以沒
    入。二、借用、撥用之土地屬於公有者，由原所有或管理機
    關收回。三、土地為私有者，停止其開發。」係在規範山坡
    地超限利用或從事農、林、漁、牧業，未依第十條規定使用
    土地或未依水土保持技術規範實施水土保持之處理與維護者
    所為之糾正措施，與本案係違反水土保持法第23條：未依被
    告所核定之水土保持計畫實施水土保持之處理與維護，違法
    構成要件不同，自無水土保持法第22條之適用餘地。依水土
    保持法第23條規定，未依所核定之水土保持計畫實施水土保
    持之處理與維護者，除依第33條規定按次分別處罰外，由主
    管機關會同目的事業主管機關通知水土保持義務人限期改正
    。本件被告除依第33條第1項第2款核處原告9萬元罰鍰外，
    並命其應於收受本裁處書翌日起45日內，由水土保持技師或
    相關技師簽證，提送變更水土保持計畫書送被告審核，所施
    作之擋土牆並需提送結構安全檢算分析送被告審核之限期改
    正處分，並無違誤，原告主張並無可取。
五、綜上所述，原告所訴均無可採，本件被告以99年5月3日府農
    管字第09900927840號裁處書裁處原告9萬元，並命其應於收
    受本裁處書翌日起45日內，由水土保持技師或相關技師簽證
    ，提送變更水土保持計畫書送被告審核，所施作之擋土牆並
    需提送結構安全檢算分析送被告審核之處分，並無違誤，訴
    願決定予以維持，亦無不合。原告訴請撤銷，為無理由，應
    予駁回。本件事證已臻明確，兩造其餘之陳述及舉證，不影
    響於本判決之判斷，爰不一一論列。
六、據上論結，本件原告之訴為無理由，依行政訴訟法第195條
    第1項後段、第98條第1項前段，判決如主文。
中　　華　　民　　國　　100　年　　6　　月　　2   　　日
                臺中高等行政法院第二庭
                          審判長法  官　王　茂　修
                                法  官　林  秋  華
                                法  官　莊　金　昌

以上正本證明與原本無異。
如不服本判決，應於判決送達後20日內向本院提出上訴書狀，其
未表明上訴理由者，應於提起上訴後20日內向本院提出上訴理由
書（須依對造人數附具繕本）；如於本判決宣示或公告後送達前
提起上訴者，應於判決送達後20日內補提上訴理由書（須附繕本
）。未表明上訴理由者，逕以裁定駁回。
中　　華　　民　　國　　100　年　　6　　月　　2   　　日
              　                書記官　林  昱  妏